---
title: "TUGAS PRAKTIKUM 2 MPDW"
author: "Robertus Mozart Sinaga - G1401231032"
date: "2025-09-02"
output: html_document
---


```{r}
library(dplyr)
library(TTR)
library(forecast)
library(lmtest)
library(HoRM)
```
```{r}
remotes::install_cran("orcutt")
```
```{r}
install.packages("https://cran.r-project.org/src/contrib/Archive/orcutt/orcutt_2.3.tar.gz",
                 repos = NULL, type = "source")
```
```{r}
library(orcutt)
library(readxl)
library(readr)
```

### DATA
```{r}
data_ipm <- read.csv("C:/Users/Robert/Downloads/bps-od_15042_indeks_pmbngnn_manusia__prov_di_indonesia_data.csv")
data_ipm
```

### MODEL AWAL
```{r}
# Membuat model regresi OLS (Ordinary Least Squares)
model_awal <- lm(IPM ~ Tahun, data = data_ipm)
model_awal
summary(model_awal)
```

### DIAGNOSIS
```{r}
# Ambil sisaan dari model
sisaan_awal <- residuals(model_awal)

# Plot sisaan terhadap waktu
plot(data_ipm$Tahun, sisaan_awal, type="o", pch=20, col="red",
     main="Plot Sisaan vs Waktu", xlab="Tahun", ylab="Sisaan")
abline(h=0, lty=2) # Garis referensi di y=0
```
##### Plot memiliki pola yang tidak acak dan sisaan cenderung berkelompok, menunjukkan adanya autokorelasi.

### Uji Durbin-Watson
##### H0 : Tidak ada autokorelasi. Sisaan saling bebas.
##### H1 : Ada autokorelasi.
```{r}
dwtest(model_awal)
```
##### p-value kecil (0.0001108), maka menolak H0

### PENANGANAN (Metode 1: Cochrane-Orcutt)
```{r}
model_co <- cochrane.orcutt(model_awal)
summary(model_co)
```

```{r}
# rho paling optimum
rho <- model_co$rho
cat("Rho optimum:", rho)
```

```{r}
ipm.trans <- data_ipm$IPM[-1] - data_ipm$IPM[-12]*rho

tahun.trans <- data_ipm$Tahun[-1] - data_ipm$Tahun[-12]*rho
model_co_manual <- lm(ipm.trans~tahun.trans)

b0_co_manual <- coef(model_co_manual)[1]/(1-rho)
b1_co_manual <- coef(model_co_manual)[2]
cat("Koefisien manual Cochrane-Orcutt:\n")
cat("b0:", b0_co_manual, "\n")
cat("b1:", b1_co_manual, "\n")
```

### PENANGANAN (Metode 2: Hildreth-Lu)
```{r}
#Penanganan Autokorelasi Hildreth-Lu
hildreth.lu.func<- function(r, model){
  x <- model.matrix(model)[,-1]
  y <- model.response(model.frame(model))
  n <- length(y)
  t <- 2:n
  y <- y[t]-r*y[t-1]
  x <- x[t]-r*x[t-1]
  
  return(lm(y~x))
}

#Pencarian rho yang meminimumkan SSE
r <- c(seq(0.1,0.9, by= 0.1))
tab <- data.frame("rho" = r, "SSE" = sapply(r, function(i){deviance(hildreth.lu.func(i, model_awal))}))
round(tab, 4)
```

```{r}
#Rho optimal 
rOpt <- seq(0.6,0.9, by= 0.001)
tabOpt <- data.frame("rho" = rOpt, "SSE" = sapply(rOpt, function(i){deviance(hildreth.lu.func(i, model_awal))}))
head(tabOpt[order(tabOpt$SSE),])
```

```{r}
#Grafik SSE optimum
par(mfrow = c(1,1))
plot(tab$SSE ~ tab$rho , type = "l", xlab = "Rho", ylab = "SSE")
abline(v = tabOpt[tabOpt$SSE==min(tabOpt$SSE),"rho"], lty = 2, col="red",lwd=2)
text(x=0.736, y=3.6527, labels = "rho=0.736", cex = 0.8)
```

```{r}
model_hl <- hildreth.lu(data_ipm$IPM, data_ipm$Tahun, rho = 0.736)
summary(model_hl)
```

```{r}
#Transformasi Balik
cat("y = ", coef(model_hl)[1]/(1-0.736), "+", coef(model_hl)[2],"x", sep = "")
```

```{r}
#Deteksi autokorelasi
dwtest(model_hl)
```

```{r}
# Menghitung SSE untuk setiap model secara manual
sse_awal <- sum(residuals(model_awal)^2)
sse_co <- sum(residuals(model_co)^2)
sse_hl <- sum(residuals(model_hl)^2)

# Membuat tabel perbandingan
data.frame(
  Metode = c("Model Awal (Sakit)", "Cochrane-Orcutt (Sehat)", "Hildreth-Lu (Sehat)"),
  SSE = c(sse_awal, sse_co, sse_hl),
  DW_Statistic = c(dwtest(model_awal)$statistic, model_co$DW[3], dwtest(model_hl)$statistic)
)
```

### KESIMPULAN
##### -Metode Cochrane-Orcutt dan Hildreth-Lu berhasil menurunkan SSE model sehingga model yang baru lebih akurat.
##### -Kedua metode berhasil mengatasi autokorelasi pada model awal.

